【裁判字號】    88,上更(一),399
【裁判日期】    900621
【裁判案由】    侵占
【裁判全文】
臺灣高等法院刑事判決                        八十八年度上更(一)字第三九九號
    上  訴  人
    即反訴人    甲○○
    反訴被告    蘇若緯即乙○.
    選任辯護人  李威庭
                陳怡貞
右上訴人，因反訴被告蘇若緯侵占案件，不服台灣台北地方法院八十二年度自字第一
○一二號，中華民國八十五年七月三日第一審判決，提起上訴，本院判決如左：
    主  文
上訴駁回。
    理  由
一、本件反訴意旨詳如附件。
二、按犯罪事實應依證據認定之，無證據不得推定其犯罪事實。又不能證明被告犯罪
    者，應諭知無罪之判決，刑事訴訟法第一百五十四條、第三百零一條第一項定有
    明文。又告訴人之告訴，係以使被告受刑事訴追為目的，是其陳述是否與事實相
    符，仍應調查其他證據以資審認，最高法院五十二年台上字第一三００號判例著
    有明文。認定不利於被告之事實，須依積極證據，苟積極證據不足為不利於被告
    事實之認定時，即應為有利於被告之認定，更不必有何有利之證據，最高法院三
    十年上字第八一六號判例亦有明文。又認定犯罪事實所憑證據，雖不以直接證據
    為限，間接證據亦包括在內；然而無論直接或間接證據，其為訴訟上之證明，須
    於通常一般之人均不致有所懷疑，而得確信其為真實之程度者，始得據為有罪之
    認定，同院七十六年台上字第四九八六號判例亦足資參照。再者；刑法上之侵占
    罪，須持有人變易其原來之持有意思而為不法所有之意思，始能成立，如僅將持
    有物延不交還或有其他原因致一時未能交還，既缺乏主觀要件，即難遽以該罪相
    繩（最高法院六十八年度台上字第三一四六號判決參照）。
三、訊據被告蘇若緯堅決否認有何侵占犯行，辯稱：伊與甲○○合夥，以系爭六十五
    筆土地向農民銀行貸款，開發興建設「比佛利山莊」銷售，系爭六十五筆土地係
    合夥財產，而信託登記於甲○○名下，伊並無侵占行為云云。
四、經查反訴人甲○○曾就系爭六十五筆土地與地主蘇銘於七十六年十一月三日訂立
    買賣契約，有「預定不動產買賣契約書」可稽，其價金為新台幣（下同）四億元
    ，已交付地主蘇銘，此為甲○○、蘇若緯二人所不爭之事，上述土地因買賣而移
    轉於甲○○名下，且以上開土地向中國農民銀行設定抵押，並由蘇若緯擔任連帶
    保證人貸得四億五千元，其中四億元作為支付土地價款之用，甲○○與蘇若緯二
    人為上開土地開發興建「比佛利山莊」，乃共組天府建設開發股份有限公司（以
    下簡稱天府公司），各登記為一萬二千五百股，嗣後蘇若緯名下股分增為一萬五
    千股，甲○○為董事長，總經理原為蘇若緯（登記為乙○○），有公司登記資料
    、預定不動產買賣契約書在卷可稽；嗣蘇若緯不任總經理，林、蘇雙方為此於八
    十年十月十五日簽立「同意書」，言明「原有關天府公司及比佛利山莊之權利義
    務實質上仍無改變」，亦有該「同意書」影本附卷足稽；另甲○○為徵得蘇若緯
    之同意，就其中三二五之十四號等五筆土地予以處分向銀行貸款乙事，於八十一
    年一月卅日與蘇若緯簽立「協議書」，亦有該「協議書」影本在卷可按。。又查
    甲○○以系爭土地向中國農民銀行抵押貸款四億五千萬元（其中四億元用以支付
    土地價款），蘇若緯則為上述借款之連帶保證人，有借據可憑，是蘇若緯就上述
    借款對銀行亦負清償之責；另林、蘇二人為就系爭土地開發興建「比佛利山莊」
    而共組之天府公司，其初甲○○、蘇若緯各登記為一二五○○股，嗣後蘇若緯名
    下股份增登為一五○○○股，甲○○為董事長，總經理原為蘇若緯（登記為乙○
    ○），有公司登記資料在卷可考；嗣蘇若緯不任總經理，林、蘇雙方為此於八十
    年十月十五日簽立「同意書」，言明「原有關天府公司及比佛利山莊之權利義務
    實質上仍無改變」，亦有該「同意書」影本附卷足稽；另甲○○為徵得蘇若緯之
    同意，就其中三二五之十四號等五筆土地予以處分向銀行貸款乙事，於八十一年
    一月卅日與蘇若緯簽立「協議書」，亦有該「協議書」影本在卷可按。再者反訴
    人甲○○曾於七十八年四月二十四日致函被告蘇若緯，其中即敘明：「‧‧‧‧
    您閣下真是有幸碰上了我這種合夥人」等文字，有函件一紙在卷可稽（一審卷一
    第一九七頁）。綜上甲○○購買上開六十五筆土地之價款，既係以上開土地向銀
    行設定抵押，並由蘇若緯擔任連帶保證人取得，甲○○並未支付任何款項，則被
    告蘇若緯主張其與甲○○有合夥及信託之關係，實非無據。惟查林、蘇雙方並未
    就合夥及信託事宜訂立書面字據作明確之約定，經雙方於原審審理時供述明確（
    一審卷第一卷九十五頁、九十六頁）。以致上開土地究為甲○○所有，抑或為合
    夥財產而信託登記於甲○○名下，林、蘇雙方為此爭論不休，於法院就此以判決
    確認之前，雙方當事人自然各憑主觀確信有所主張，從而被告蘇若緯主張土地是
    合夥買受，實難據此即認定其對於上開土地，有意圖為自己或第三人不法之所有
    ，而易持有為所有之侵占犯意。
五、次查被告蘇若緯本係天府公司之總經理地位，自亦得向「比佛利山莊」承購戶收
    取有關價款；另據蘇若緯與甲○○所陳，彼二人自七十六年間向中國農民銀行貸
    款，合組天府公司開發「比佛利山莊」銷售時起，二人相互間及彼二人與天府公
    司間即有錯綜複雜之保證、借貸等金錢往來關係，如被告主張甲○○雙方於合夥
    期間，甲○○即曾多次預支合夥利得乙節，有甲○○所出具之借據十五紙影本在
    卷可按，合計其數額高達一億餘元之譜，關於該項借款，甲○○曾於七十七年九
    月十七日書立「切結書」予蘇若緯，表明「立切結書人同意以與出借人（指蘇若
    緯）合作經營銷售之台北縣萬里鄉○○里○○段龜吼小段之土地及房屋（即比佛
    利山莊及比佛利陽光大廈）之立切結書人所分配到之利得就所取用款項部分交予
    出借人求償之，並授權出借人於分配該利得作業時逕行扣除抵付之」，亦有切結
    書一份卷可稽。顯見甲○○亦授權被告蘇若緯就所支借之款項於雙方合建售屋之
    利得中逕予扣除。至於雙方向中國農民銀行貸款四億五千萬元部分業已清償完畢
    ，關於清償貸款之金錢來源，依被告蘇若緯所述，係以房屋銷售款清償，經核與
    反訴人所供相符。而關於渠二人先前向中國農民銀行所借得之四億五千萬元中，
    除支付土地價款四億元之外，其餘五千萬元，依被告乙○○所稱，除甲○○提取
    二千餘萬元之外，其餘款項作為天府公司營運開支使用，而反訴人甲○○於原審
    審理時亦供承：「貸款錢四億元付款給蘇銘（指地主），五千萬元公司裡支付利
    息」等語（一審一卷第五十三頁背面）。何況，雙方投資興建比佛利山莊及比佛
    利陽光大廈，在興建過程中，亦逢部分購屋客戶藉故拖延付款，拒繳房屋款情形
    ，此有協議書一份在卷可按。是故本件雙方之債權債務關係，均有待雙方核算釐
    清；茲雙方既未就彼此之權義及盈虧分配進行清算，則被告蘇若緯基於債權人之
    地位，或基於總經理之職務，向「比佛利山莊」承購戶收取之有關款項，即使暫
    未交予給甲○○，亦應屬民事問題，未可遽論侵占罪；反訴人提起本件反訴，主
    張被告蘇若緯侵占，惟就被告蘇若緯所侵占之時間、數額等均未明確指明，而於
    本院本審審理時經合法傳喚均未到庭以釐清上情，此外本院復查無其他積極事證
    足認蘇若緯有何侵占犯行，其犯罪應屬不能證明；原審就此部分為無罪之諭知，
    核無不合；反訴人上訴，仍執陳詞，指摘原判決不當，並無理由，其上訴應予駁
    回。
六、至反訴起訴狀中所謂反訴被告蘇若緯將屬於「比佛利山莊」Ｂ區部分土地盜轉過
    戶於渠名下乙節，反訴人於該狀中已陳明另行提出告訴（按該部分另經台灣台北
    地方法院檢察署檢察官以八十一年度偵字第二一七○八號案起訴，現仍於另案審
    理中），自不在其反訴事實中，該部分非本案審判範圍，附此說明。
據上論斷，應依刑事訴訟法第三百六十八條，判決如主文。
中    華    民    國     九十     年       六       月      二十一      日
                          臺灣高等法院刑事第十七庭
                              審判長法  官  陳  正  雄
    法  官  許  宗  和
                                    法  官  許  錦  印
右正本證明與原本無異。
如不服本判決應於收受送達後十日內向本院提出上訴書狀，其未敘述上訴之理由者並
得於提起上訴後十日內向本院補提理由書（均須按他造當事人之人數附繕本）。
                                    書記官  黃  德  煌
中    華    民    國     九十     年       六       月      二十六      日


司法院資訊處製作；財團法人民間司法改革基金會備份。
